【裁判字號】    89,台上,2822
【裁判日期】    891215
【裁判案由】    拆屋還地
【裁判全文】
最高法院民事判決                              八十九年度台上字第二八二二號
    上  訴  人  甲○○
    訴訟代理人  許世烜律師
    上  訴  人  乙○○
    訴訟代理人  洪玉崑律師
右當事人間請求拆屋還地事件，兩造對於中華民國八十九年九月十九日台灣高等法院
台南分院第二審更審判決（八十八年度上更(二)字第四一號），各自提起上訴，本院判
決如左：
    主  文
原判決廢棄，發回台灣高等法院台南分院。
    理  由
本件上訴人甲○○主張：伊與訴外人台灣土地銀行等人共有之坐落台南縣新營市○○
段第一二三之三號土地（下稱一二三之三號地），與對造上訴人乙○○與他人共有之
同段一二四之二八號土地（下稱一二四之二八號地）毗鄰，地籍重測時，兩地間多出
○點○一四一公頃土地，自應按登記面積比例分配。乙○○竟在一二三之三號地內如
第一審判決附圖（下稱附圖）一所示Ａ○點○一○九二二公頃及Ｂ○點○○一七七○
公頃部分越界建造建物等情，爰本於民法第七百六十七條及第八百二十一條之規定，
求為命乙○○將附圖所示Ａ、Ｂ部分地上物拆除，將土地交還與伊及其他共有人全體
之判決（第一審判命乙○○將附圖二第三案所示Ａ部分、Ｂ部分及Ｃ部分計○點○○
四九一四公頃土地上地上物拆除，並將土地交還甲○○及其他共有人全體，而駁回甲
○○其餘之訴，兩造就各自敗訴部分提起上訴）。
上訴人乙○○則以：本件土地重測就超過登記面積部分之土地所有權，依土地法第六
十三條第二項有關「溢地」之規定，應由為原占有人之伊取得。有關確定界址之爭訟
，早經原審五十一年度上字第二○六號事件（下稱五十一年度事件）成立和解，依該
和解筆錄附圖及台灣省政府地政處測量總隊（下稱測量總隊）鑑定圖及按當時地籍圖
計算，對造上訴人甲○○共有之一二三之三號地面積僅有○點二二六九甲（○點二二
○一公頃），比土地登記簿登載面積少○點○○一五公頃。現地籍圖僅可確定兩造間
毗鄰二筆土地之面積總和，並未標示兩造毗鄰土地之界址線，無法據以核算甲○○共
有之一二三之三號地之地籍圖面積，自應以原地籍圖施測，以定其可請求返還土地之
範圍，第一審囑託台南縣鹽水地政事務所（下稱鹽水地政所）測量一二三之三號地時
，以登記簿所載面積○點二二一六公頃施測，未考量原地籍圖兩造毗鄰土地之界址線
，自東側火車站施測之結果，應與和解筆錄附圖I、II點連結線相符始為正確等語。
資為抗辯。
原審維持第一審所為兩造各一部勝訴，一部敗訴之判決，駁回兩造之上訴，無非以：
一二三之三、一二四之二八號二筆地，各與鄰地界址業已重測確定，該二地於民國八
十三年九月六日登載於土地登記簿之面積，一二三之三號為○點二二一六公頃、一二
四之二八號為○點○○九三公頃，但該二筆地經囑託鹽水地政所以該地區已確定之界
址為準測量，結果二地共多出○點○一四一公頃土地，有原比例尺一千二百分之一改
為六百分之一地籍圖兩份、土地登記簿謄本及複丈成果圖可憑，足見系爭二筆地界址
不明。經查：(1)系爭二筆地業已經重測，且面積共多出○點○一四一公頃，兩造界址
爭議固可循土地法第五十九條第二項所定程序處理，惟此並未剝奪當事人之訴訟實施
權，兩造界址糾紛自五十一年起至今已逾三十年，地政機關並未依土地法第四十六條
之二規定，依鄰地界址，參照舊地籍圖逕予施測，致兩造爭執不休，甲○○未聲請地
政機關調處，逕行起訴請求乙○○拆屋還地，自無不合。(2)觀五十一年度事件囑託測
量總隊測量作成之鑑定書及鑑定圖影本，該鑑定圖有：從東向西測量（從新營火車站
起測）及自西向東測量（自圓環起測）二方案，而地政法規並未規定先從那一方測量
為準，業據測量人員鄭榮俊、周萬年於台灣台南地方法院七十八年度訴字第一一八八
號界址事件（下稱七十八年度事件）中證述在卷。惟一二三之三號地靠近東側新營火
車站，而新營火車站原舊站建築物始建於日據時期二十五年三月，新站則建於六十五
年一月；另新營市○○路與中正路交接處之圓環則係四十五年間設置，則新營火車站
較該圓環設立為早，且按火車站為一地區顯著之地標，若以之為測量基點，自較準確
，且符常理。一二三之三、一二四之二八號地之界址依此測量，乙○○所有之房屋，
占用一二三之三號地如附圖二第三案Ａ、Ｂ、Ｃ部分。(3)甲○○主張：原法院八十一
年度再更(一)字第二號再審確定判決認定一二三之三號地面積為○點二三一○公頃，且
地政機關已據以確定界址，並更正面積云云。但查上開民事確定判決，已經原法院八
十二年度再易字第六號判決廢棄確定，鹽水地政所並將一二三之三號地面積回復登記
為○點二二一六公頃在案，自不發生確定界址之效力。(4)又原法院七十九年度上字第
三○九號事件，係訴外人蔡明昌等對乙○○提起之確認界址訴訟，無拘束兩造之效力
；且該鑑測原圖已無案可查，已據測量總隊函覆明確；證人林津川即鹽水地政所測量
員證稱：必須以原來測量之原圖，才可找出該兩點云云；證人張清河即五十一年繪製
一二三之三號地鑑定圖之鹽水地政所測量員證稱：上面之I點沒有問題，是底下之II
點有問題……依現狀圖套繪原和解筆錄，因比例尺不同，只能供參考云云；該和解筆
錄之附圖僅為一略圖，並非地政機關之實測圖，復無面積之記載，無法確定乙○○占
用土地之範圍及面積；尚難以該和解筆錄之附圖及測量總隊之前述鑑定圖為施測界址
之依據；另周萬年、鄭榮俊即鹽水地政所測量員均於七十八年度事件證稱：一二三之
三、一二四之二八號地原來界址在訴訟中未確定云云，鄭榮俊且稱：原來這兩筆土地
，自東邊測量西邊有多出來土地，由西邊測量時而東邊有多出土地云云；則乙○○辯
稱：兩造間相鄰土地，應以五十一年度事件和解筆錄之附圖所示之I、II點連結線為
界址線，可依原測量機關原圖確定該界線云云，要無足取。(5)甲○○雖另主張：依土
地法第六十三條第二項、地籍測量實施規則第二百七十條之規定，及公平、習慣、法
理等，應將多出之土地按兩造土地登記面積比例分配予兩造云云。惟按土地法第六十
三條第二項，僅就測量所得面積超過證明文件所載面積之處理方式，另地籍測量實施
規則規定亦係指單筆土地實際四圍位置與登記不符之處理方式，並未涉及兩筆土地之
界址爭議。本件界址爭議尚無適用土地法第六十三條第二項及地籍測量實施規則第二
百七十條規定之餘地。又鹽水地政所函稱：「查新營市○○段一二三之三、一二四之
二八號附近土地，就兩筆土地間多出土地部分，其分配予二地所有權人實例，迄未有
該時例資料」，而林津川於原法院七十九年度上字第三○九號事件稱：「（是否均由
兩造同意引中間點分割﹖）原則上我們是不這樣為他們處理，如雙方當事人願意這樣
作，我們就依他們意思處理」云云；甲○○又未能舉證證明此項登記有何習慣、法理
可資依循，自不足採。況本件係甲○○訴請乙○○拆屋還地事件，與上訴人乙○○主
張應由伊取得「溢地」所有權，當屬兩事；換言之，「溢地」所有權，應由何人取得
，要非本件所得審究。(6)至乙○○辯稱：從七十八年度事件鑑定結果，其鑑定書第三
項載一二三之三號地地籍圖計算面積為○點二二六九甲（即○點二二○一公頃），比
土地登記簿登載面積少○點○○一五公頃，地政機關測量未依兩造同意之地籍圖面積
為依據測量，而以土地登記簿所載面積○點二二一六公頃施測，顯有未當云云。惟查
測量總隊前述鑑定圖，已無從據為勘測，已如前述；兩造之土地，各與鄰地界址均已
重測完成，且地籍圖界址亦有所變易，且所憑之地籍圖，其測量技術亦較三十年前正
確，自難再以原鑑定圖為測量依據，應以第一審測量結果為準確。(7)一二三之三號地
之確定界址，經再囑由鹽水地政所於五十一年繪製一二三之三號地鑑定圖之測量員張
清河，依原地籍圖及參照和解書所附之附圖，並依土地測量之規定，繪製一二三之三
號地之界址，其先後三次所制作之複丈成果圖與第一審所認定者相同，有鹽水地政所
複丈成果圖在卷可參。矧經履勘現場結果，一二三之三號地係自其左側（即依面向道
路為準）依序測量而得，即其左側已先規劃一道路，始再以道路為基準，為其重「劃
」（似為「測」之誤）之界限；因而其測量基準點，並無伸彈之餘地（兩旁均有成排
之房屋），已無從再為精準鑑測之可能。是甲○○主張：一二三之三號地與一二四之
二八號地相毗鄰，該地區之地籍重測已經完畢，已有重測後之新地籍圖，兩造間系爭
土地之應有面積若干及界址何在，應依新地籍圖為準，不得依已作廢之舊地籍圖為準
；又地籍圖是按實際面積測量製繪，地籍圖之面積與登記簿之面積不符時，應以地籍
圖之面積為準；兩造與他人間之地籍界址均已確定，惟兩筆土地多出○點○一四一公
頃，應屬於兩造之土地，不可能為他人之土地，應類推適用土地法第六十三條第二項
、地籍測量實施規則第二百七十條之規定，及依公平、習慣、法理等原則，將多出之
土地按兩造土地登記面積比例分配予兩造。其得本於所有權法律關係，並為全體共有
人之利益，請求乙○○將附圖一所示Ａ、Ｂ「及Ｃ」（似贅列）部分之地上物拆除，
將該部分土地交付甲○○及其他全體共有人，於法有據。逾此部分所為之請求，不應
准許等詞。為其判斷之基礎。
查一二三之三、一二四之二八號地相毗鄰，所在地區重測已完成，二筆地各與鄰地之
界址業重測公告確定，鹽水地政所以該地區已確定之界址為準測量二筆地之面積，較
諸土地登記簿登載之面積，二地共多出○點○一四一公頃「溢地」，惟該一二三之三
、一二四之二八號二地間之界址，因兩造爭議，迄未確定，為原審認定之事實。若此
，該毗鄰之一二三之三、一二四之二八號二地與其他鄰地之界址既業確定，不能異動
，則上開「溢地」之誰屬，與二地界址之確定，息息相關且相互影響，二者並不可分
，此「溢地」由何者取得﹖暨其範圍、面積如何﹖攸關界址之所在，兩造對之亦爭執
甚烈，而此於甲○○本於一二三之三號地所有權對乙○○為本件之請求之判斷，至有
關連，原審就此「溢地」爭執之兩造攻擊、防禦方法未調查審認，遽謂『「溢地」所
有權，應由何人取得，要非本件所得審究』，於法殊有未合。其次，原審先謂，本件
界址爭議尚無適用土地法第六十三條第二項及地籍測量實施規則第二百七十條規定之
餘地，認甲○○主張：依土地法第六十三條第二項、地籍測量實施規則第二百七十條
之規定，及公平、習慣、法理等，應將多出之土地按兩造土地登記面積比例分配予兩
造云云，為不可採；復謂，甲○○主張：兩造與他人間之地籍界址均已確定，多出之
○點○一四一公頃，應屬於兩造之土地，不可能為他人之土地，應類推適用土地法第
六十三條第二項、地籍測量實施規則第二百七十條之規定，及依公平、習慣、法理等
原則，將多出之土地按兩造土地登記面積比例分配予兩造云云，於法有據，不無理由
矛盾之違法。再者，原審囑鹽水地政所於五十一年繪製一二三之三號地鑑定圖之測量
員張清河，依原地籍圖及參照和解書所附之附圖，並依土地測量之規定，繪製一二三
之三號地之界址，認其先後三次所制作之複丈成果圖（見原審更(二)字卷第九二、一○
六、一二四頁）與第一審所認定者相同，然前者複丈成果圖所示乙○○占用一二三之
三號地之位置、面積與第一審附圖二第三案所示乙○○占用一二三之三號地之位置、
面積，均有不同，顯原審之論斷與卷存資料不符，更屬可議。又原審囑鹽水地政所測
量員張清河繪製一二三之三號地界址，係依據五十一年度事件和解筆錄之附圖辦理（
見原審更(二)字卷第七四、九二頁），則顯以此為確定界址之方法；然原審卻謂五十一
年度事件和解筆錄附圖僅為一略圖，並非地政機關之實測圖，復無面積之記載，無法
確定乙○○占用土地之範圍及面積，前後齟齬。兩造上訴論旨，各自指摘原判決其敗
訴部分不當，求予廢棄，均非無理由。
據上論結，本件兩造上訴均有理由。依民事訴訟法第四百七十七條第一項、第四百七
十八條第一項，判決如主文。
中      華      民      國    八十九    年     十二     月     十五     日
                              最高法院民事第三庭
                                  審判長法官  范  秉  閣
                                        法官  朱  建  男
                                        法官  許  澍  林
                                        法官  鄭  玉  山
                                        法官  李  慧  兒
      右正本證明與原本無異
                                              書  記  官
中      華      民      國    八十九    年     十二     月     三十     日


司法院資訊處製作；財團法人民間司法改革基金會備份。
